臺灣基隆地方法院刑事判決　　　　　　　　94年度訴字第31號
公　訴　人　臺灣基隆地方法院檢察署檢察官
被　　　告　丙○○
指定辯護人　本院公設辯護人　乙○○
上列被告因強盜案件，經檢察官提起公訴（93年度偵字第4464號
），本院判決如下︰
    主      文
丙○○意圖為自己不法之所有，攜帶兇器，以強暴至使不能抗拒
，而取他人之物，處有期徒刑年陸月。扣案之水果刀壹把沒收
。
    事實及理由
一、犯罪事實：
    丙○○患有精神分裂症，為精神耗弱人，其於民國93年11月
    29日與父親發生口角後，心情不佳，竟萌為自己不法所有之
    意圖，於同日下午4 時5 分許，頭戴安全帽，攜帶所有之客
    觀上足以對人之生命、身體造成危險之兇器水果刀1 把，至
    基隆市○○路197 號7 ─11便利商店內，將水果刀從刀鞘拔
    出來，朝店員甲○○揮舞，喝令店員甲○○交出跑路費新臺
    幣1000元，並恫稱：「你再不拿給我，我就會砍你」等語，
    以此強暴方式至甲○○不能抗拒，而自收銀機內取出現金10
    00元交予丙○○。嗣經甲○○報警而循線查獲，並扣得上揭
    水果刀1 把。
二、認定犯罪事實所憑之證據及理由：
    上揭犯罪事實，業據被告丙○○迭於檢察官偵查中、本院準
    備程序及審理中坦承不諱，核與證人即被害人甲○○之指訴
    情節大致相符，並有錄影機翻拍照片4 張、贓物認領保管收
    據1 紙在卷可稽，復有水果刀1 把扣案可佐，堪認被告之自
    白與事實相符。
三、論罪科刑：
  (一)查扣案之水果刀刀刃長14公分，單面開鋒，客觀上足以對人
    之生命、身體造成危險，顯為兇器無疑，業經本院勘驗在卷
    。被告丙○○攜帶扣案之水果刀，喝令被害人甲○○交出財
    物，致甲○○不能抗拒交出現金1000元，核其所為，係犯刑
    法第330 條第1 項之加重強盜罪。
  (二)按恐嚇取財與強盜罪，二者就其同具有不法得財之意思，及
    使人交付財物而言，固無異趣，但就被害人是否喪失意思自
    由，不能抗拒言之，前者被害人尚有意思自由，後者被害人
　　之意思自由已被壓制，達於不能抗拒之程度，故恐嚇取財罪
  　，其恐嚇行為雖不以將來之惡害通知為限，即以目前之危害
    相加，亦屬之。但必其強暴、脅迫手段，尚未使被害人達於
    不能抗拒之程度始可，如其強暴、脅迫行為，已使被害人喪
    失意思自由，達於不能抗拒之程度，即應構成強盜罪，而非
    恐嚇取財罪；次按強盜罪之強暴、脅迫，以所施用威嚇之程
    度，客觀上足以壓抑被害人之意思，至使不能抗拒為已足。
    至施用之威嚇手段，客觀上是否足以壓抑被害人之意思自由
    ，應依一般人在同一情況下，其意思自由是否因此受壓制為
    斷，不以被害人之主觀意思為準（最高法院87年度台上字第
    2278號、第3705號判決意旨參照）。本案被告進入便利商店
    內，持水果刀朝被害人甲○○揮舞，並以加害生命之事恫嚇
    甲○○，要求拿出錢財，以被告持用之水果刀，極為鋒利且
    具有相當殺傷力，若持以傷人，顯可對人之身體、生命造成
    相當之危害，被害人係肉體之軀，難免於遭受水果刀攻擊而
    有傷亡之虞，是在此瞬間急迫之情形下，衡之常理，已足令
    一般人感受生命、身體遭受積極迫切之危害，再衡諸社會通
    念以觀，社會一般大眾如處於上開情形下，大都咸認若不服
    從被告命令，勢將激怒被告而導致其持刀傷人之可能。故被
    告之強暴行為，於客觀上自已達使一般人在身體上、精神上
    處於不能抗拒之狀態，據此，公設辯護人辯稱被害人於上揭
    客觀情形下尚未達不能抗拒之程度，被告應係犯刑法第 346
    條第1項之恐嚇取財罪，尚有未洽。
  (三)復按刑事訴訟上之鑑定，乃使有特別知識或經驗者，在訴訟
    程序上，就某事項陳述或報告其判斷之意見，藉以補充法院
    之知識，協助法院判斷事實之真偽，屬證據資料之一種；因
    鑑定僅具補充法院認識能力之機能，鑑定意見能否採取，屬
    證據證明力問題，賦予法院自由判斷意見之權，故鑑定結果
    ，對法院而言，並無必須接受之拘束力，對於涉及專業事項
    之鑑定意見，法院除須經直接言詞的調查證據程序，調查鑑
    定意見之適格性及可信度外，仍應綜合卷內全部資料予以判
    斷。復按刑法之所謂心神喪失，係指行為時之精神，對於外
    界事務之知覺、理會、判斷能力完全喪失者而言，又精神耗
    弱，乃指行為時之精神，對於外界事務之判斷能力較之普通
    人之平均程度顯然減退者而言，犯罪行為人於行為時之精神
    狀態，固屬精神醫學之專門領域，非經專精於精神醫學之人
    或機構診察鑑定，不易判斷，但「心神喪失」、「精神耗弱
    」係法律用語，屬於行為有責性之判斷範圍，非屬精神醫學
    判斷，而係屬於法律判斷，應由法院於不違背經驗法則及論
    理法則原則下，依職權判斷，不得視為一種單純之醫學或心
    理學上概念，進而以此概念代替法院之判斷。因此，法院不
    得專憑醫學鑑定報告，作為判決之唯一證據，而應就全部卷
    證資料，踐行調查程序及參酌被告之犯案過程，資以判斷行
    為人於行為時之精神狀態，以定其責任能力（最高法院94年
    度台上字第2074號判決意旨參照）。本案被告患有精神分裂
    症，經鑑別為中度精神病，領有中華民國身心障礙手冊之事
    實，固有被告之中華民國身心障礙手冊影本及行政院衛生署
    基隆醫院病歷表1 份在卷可佐，且被告經送行政院衛生署基
    隆醫院鑑定其行為時之精神狀能結果，該院雖認被告於行為
    時係處於心神喪失之狀態，然本院審酌被告於行為時猶知在
    便利商店內有現金可供其強取，於強盜時頭載安全帽遮掩面
    貌，且以手持刀械及口出恫嚇之語之手段強制店員交出金錢
    等犯罪過程，認被告對於外界之知覺、理會及判斷能力並未
    完全喪失，然慮其僅因與父親口角爭執，即萌強盜之犯意，
    自72 年 間服役時即患有精神分裂症，因未規律治療，致控
    制病情之效果不彰等情形，認被告於行為時對於外界事務之
    判斷能力較之普通人之平均程度顯然減退，而處於精神耗弱
    之狀態，行政院衛生署基隆醫院之鑑定結果與卷證資料所顯
    示之事實不符，要難採為認定被告無責任能力之依據。被告
    既為精神耗弱人，爰依刑法第19條第2項規定，減輕其刑。
  (四)爰審酌被告患有精神分裂症，情緒控制能力不佳，致因與父
    親發生口角即萌強盜之動機，其所為雖嚴重影響社會安全秩
    序，惟慮其犯罪所得僅1000元，且犯後坦承犯行等一切情狀
    ，量處如主文所示之刑。
四、沒收：
    扣案之水果刀1 把，係被告所有供本案強盜所用，業據其供
    承在卷，爰依法宣告沒收。
五、應適用之法律：
    刑事訴訟法第299 條第1 項前段，刑法第330 條第1 項、第
    19條第2項、第38條第1 項第2 款。
本案經檢察官樊家妍到庭執行職務。
中　　華　　民　　國　　94　　年　　6 　　月　　8　 　日
                  刑事第一庭審判長法  官  邱志平
                                  法  官  蔡岱霖
                                  法  官  劉桂金
以上正本證明與原本無異。
對於本件判決如有不服，應於收受送達後10日內，向本院提出上
訴書狀，上訴於臺灣高等法院，並按他造當事人之人數附具繕本
。
中　　華　　民　　國　　94　　年　　6 　　月　　8　 　日
                                  書記官  王  明
附錄論罪法條：
刑法第321條第1項第3款：
犯竊盜罪而有左列情形之一者，處6 月以上、5 年以下有期徒刑
：
3  攜帶兇器而犯之者。
刑法第330條第1項：
犯強盜罪而有第321 條第1 項各款情形之一者，處7 年以上有期
徒刑。
